臺灣高等法院高雄分院刑事判決　　　　 94年度上重訴字第3號
上　訴　人
即　被　告　　甲○○
指定辯護人　本院公設辯護人　孫妙岑
上列上訴人因殺人案件，不服臺灣高雄地方法院93年度重訴字第
62號中華民國94年2 月1 日第一審判決（起訴案號：臺灣高雄地
方法院檢察署93年度偵字第9825號），提起上訴，本院判決如下
：
    主  文
上訴駁回。
    事  實
一、甲○○與陳蔡千惠係夫妻關係，共同居住於高雄縣鳳山市○
    ○路85號之7 住處，因感情不睦，雙方時有爭吵，甲○○並
    有持刀割傷陳蔡千惠之紀錄，於民國（以下同）93年5 月10
    日夜間8 、9 時許，甲○○與陳蔡千惠在上開住處2 樓，因
    房屋之買賣問題發生爭執，產生嚴重口角，甲○○即出手毆
    打陳蔡千惠，陳蔡千惠見狀亦加以反抗，詎甲○○在盛怒之
    下，竟基於殺人之直接故意，持其所有以報紙包起、置於其
    家中電視機後方之大型水果刀1 把，朝陳蔡千惠之頭部、胸
    部、雙手手臂等部位砍殺及猛刺多刀，致陳蔡千惠受有：(一)
    頭頂中線偏右側2 公分處前後向銳器傷長7 公分（未傷及骨
    頭）、帽狀腱膜出血8 ×3 公分；(二)下巴中線偏右側3 公分
    處斜向10點鐘至4 點鐘方向張口，長約2.1 公分，閉口2.4
    公分（表淺單刃銳器傷）；(三)右乳線上方11公分，位右腋窩
    內側4 公分處，張口單刃銳器傷6.2 ×2.4 公分，為10點鐘
    至4 點鐘方向；(四)乳線水平線上方7 公分處偏右1 公分處，
    垂直12點鐘至6 點鐘方向之單刃銳器傷，張口為4.5 ×1.5
    公分，6 點鐘位置有帶尾拖尾刀刃痕；(五)前開傷口(三)左側
    1.5 公分處水平約3.30分鐘至9.30分鐘方向之單刃銳器傷，
    張口為2.5 ×1 公分；(六)前開傷口(四)左側1.5 公分處3.30分
    鐘至9. 30 分鐘方向之單刃銳器傷，張口為4 ×1.5 公分，
    穿過左第2 、3 肋間深約5 公分；(七)傷口(五)左側1.2 公分處
    垂直約12點鐘至6 點鐘方向之單刃銳器傷，張口為3.5 ×2
    公分，閉口達4 公分，由上向下方向有穿刺約達24公分，刺
    傷左肺，左側心包膜及左心室壁各有2.5 公分及2 公分穿刺
    開口（此為致命傷之一）；(八)右乳房上方5.2 公分處水平約
    9 點鐘至3 點鐘方向，單刃銳器傷，張口為6.5 ×1.7 公分
    （表淺傷）；(九)乳房水平線下方4.5 公分，11點鐘至5 點鐘
    方向，單刃銳器傷，張口為2.2 ×1 公分（表淺傷）；(十)左
    上臂內側離腋窩8 公分處，單刃銳器傷，張口為4 公分由7
    點鐘至1 點鐘方向並向上穿刺達12公分，傷及腋窩內組織（
    較重之傷）；(十一)左手肘外側近垂直方向，閉口3.5 公分，表
    淺約2 公分，傷及血管；(十二)左前臂外側切割傷，斜向內上向
    外遠側端，開口達6.5 公分，達5.8 公分深，肌腱有斷裂；
    (十三)前開傷口(十一)外側近端撕裂傷4 ×2 公分；(十四)左手遠端尺側
    2 ×0.5 公分切割傷；(十五)右手腕前側由橈外側斜向遠端尺內
    側，長4 公分表淺切割傷；(十六)右手肘內側表淺切割傷3 公分
    ；(十七)右手肘外側表淺切割傷2 公分；(十八)左肩胛上緣距左腕窩
    後線10公分處，垂直6 點鐘至12點鐘方向單刃穿刺傷，開口
    達6.5 公分，深約24公分達左肺上葉貫穿傷（為另一致命傷
    ）；(十九)左肩峰頂端前後方向單刃切割傷達1.3 公分（表淺傷
    ）；(二十)左背近頸端單刃4 點鐘至10點鐘方向切割表淺傷，開
    口達3.8 公分等傷害，嗣陳蔡千惠之女陳麗妃與其夫葉永祥
    至陳蔡千惠前揭住處，正巧遇見甲○○要離開現場，陳麗妃
    因見甲○○衣服上沾有血跡，發覺有異，立即進門後由葉永
    祥上樓查看，至2 樓房間發現陳蔡千惠已奄奄一息，立即電
    請救護車到場將陳蔡千惠送醫急救，惟陳蔡千惠仍於同日夜
    間10時25分許因出血性休克不治死亡，當日高雄縣政府警察
    局鳳山分局即據報前往處理，當場在陳蔡千惠住處2 樓主臥
    室內房門檻上扣得前開大型水果刀1 把，嗣甲○○自知難逃
    法網，乃於同年5 月11日凌晨3 時許，透過其胞弟陳茂田向
    警方投案，因而將甲○○逮捕到案。
二、案經高雄縣政府警察局鳳山分局移送臺灣高雄地方法院檢察
    署檢察官偵查起訴。
    理  由
一、訊之上訴人甲○○固坦承於前揭時、地，有持扣案之大型水
    果刀砍殺被害人陳蔡千惠，造成被害人死亡之事實，惟辯稱
    ：我長期患有重度憂鬱症及酒精依賴症，但與被害人平時感
    情很好，僅有口角吵架，未曾毆打被害人，案發當日，我喝
    了半瓶高梁酒，精神狀態不是很好，適逢被害人出去十幾天
    後回家，又向我說要將房子賣掉，我聽聞後，打了被害人一
    巴掌，被害人遂拿藤條反擊，我在盛怒之下，一時失去理智
    ，才持扣案之大型水果刀砍殺被害人之頭部、胸部，至於我
    砍殺了幾刀，我已經忘記了，但我於砍殺被害人後，有打電
    話給我女兒陳麗妃，請陳麗妃趕快將被害人送醫治療，我係
    等到陳麗妃回來後，方才騎乘機車出門云云。經查：
（一）被害人陳蔡千惠於前揭時、地，因遭上訴人甲○○持扣案
      之大型水果刀砍殺，致其受有前述20處之傷害，並終因出
      血性休克死亡之事實，除有上訴人前開供述外，並有臺灣
      高雄地方法院檢察署檢察官勘驗筆錄、相驗屍體證明書、
      驗斷書、解剖相片、法務部法醫研究所鑑定書（鑑定之死
      因分析：(一)死者因全身遭銳器刺割並致心臟及肺臟穿刺傷
      引起出血性休克而死亡；(二)被害人所受致命傷及較重之傷
      ，即前開傷口(七)、(十八)、(十)，均吻合扣案凶刀之型態）、案
      發現場相片及扣案之大型水果刀1 把在卷可稽，堪以認定
      。
（二）就上訴人甲○○有無殺死被害人陳蔡千惠之故意一節，訊
      之上訴人甲○○並不否認其有殺人故意，復參以上訴人甲
      ○○持以殺害被害人之扣案大型水果刀，其刀柄長12公分
      ，刀刃長24.5公分，刀刃寬於近端達3.6 公分（24公分處
      ）、3.5 公分（20公分處）、3.2公分（15公分處）、2.8
      公分（10公分處）、2.2 公分（5 公分處），有前開法務
      部法醫研究所鑑定書及案發現場相片附卷可佐，並經原審
      於審判期日當庭勘驗核符，具有相當之殺傷力，而被害人
      遭砍殺之傷口，全身上下多達20處，且有2 處在頭部（即
      上開傷口(一)、(二)）、八處在胸部（即上開傷口(三)、(四)、(五)
      、(六)、(七)、(八)、(九)、(十八)）等2 處人體極重要且脆弱之部位
      ，並有1 處傷口（即上開傷口(十)）深達12公分、2 處傷口
      （即上開傷口(七)、(十八)）深達24公分，則以上訴人所持兇刀
      殺傷力之強大，而持續砍殺被害人多刀，並多次砍殺及刺
      殺被害人身體重要部位，且下手力道凶猛，足認上訴人甲
      ○○有殺死被害人之直接故意甚明。
（三）又上訴人甲○○另辯稱其於殺害被害人後，有打電話請其
      女兒陳麗妃趕快將被害人送醫治療一節，經查證人陳麗妃
      於警詢中陳稱：案發當日夜間9 時30分許，我與我先生到
      案發地點時，發現被告手拿1 瓶金門高梁及1 瓶農藥，其
      上衣並沾有血跡，正欲騎乘機車離去，我發覺不對勁，遂
      將該等物品搶下，而被告在稱要去西子灣後即騎乘機車離
      去，嗣我叫我先生上樓查看時，發覺被害人已沒有氣息臉
      色蒼白，我先生就我叫我打電話叫救護車，將被害人送往
      長庚紀念醫院急救等語（見93年5 月11日警詢筆錄，此部
      分業據上訴人甲○○、選任辯護人及公訴人於原審審判期
      日中同意作為證據，並經審酌此段證詞作成時，證人尚未
      聽聞上訴人甲○○有提出與此部分有關之辯解，當無虛偽
      之可能，故認有證據能力，而得作為證據），是上訴人甲
      ○○倘果有打電話請證人陳麗妃將被害人送醫，則證人陳
      麗妃於到達案發地點前，即應知悉被害人遭殺害之事，何
      以要至案發地點，因發現上訴人甲○○上衣沾有血跡，方
      才發覺事情有異，又何需待其丈夫上樓查看後，才知被害
      人已遭殺害，嗣再去電叫救護車將被害人送醫之理，復參
      以上訴人甲○○如真要將被害人送醫急救，其大可撥打電
      話直接請救護車來其住處即可，應無再透過他人叫救護車
      之理，又上訴人甲○○雖聲請調其與陳麗妃之通聯記錄，
      惟93年5 月10日之通聯記錄磁帶已逾保存期限無法提供，
      此有中華電信股份有限公司高雄分公司94年4 月4 日南行
      帳字第094000172 號函可憑，仍不能為上訴人甲○○有利
      之証明，是上訴人甲○○此處所辯，並不足採。
（四）至公訴人認上訴人甲○○係預藏扣案之大型水果刀而預謀
      殺死被害人一節，上訴人甲○○抗辯：扣案之大型水果刀
      係我於案發前半年買的，平時用來切西瓜及生魚片，我會
      將該刀用報紙包起來放在電視機後面，係因我鄰居家中於
      案發前不久遭小偷，故將該刀放置於該處作為防盜之用云
      云。經查公訴人認上訴人甲○○係預藏扣案之大型水果刀
      而預謀殺死被害人，無非係以證人即被害人之子陳弘鑫於
      偵查中證述：我曾聽我母親說她沒有安全感，因被告曾在
      家中藏了2 支生魚片刀，經被害人找到後丟棄，被告卻說
      還可以再買其他的刀子，被害人為了怕被告殺她，將家中
      之菜刀、剪刀或其他尖銳的物品均藏起來等語（見93年6
      月2 日偵查筆錄），惟查上訴人甲○○所辯因鄰居家中於
      案發前不久遭小偷，故將該刀放置於該處作為防盜之用等
      語，經原審向高雄縣警察局鳳山分局函詢結果，上訴人甲
      ○○之鄰居江永杰（住高雄縣鳳山市○○路85號之8 ）於
      案發前之93年2 月20日，確實有因住處遭竊而報案之紀錄
      ，此有該局93年11月29日鳳警刑昭字第0930020197號函及
      函附之警詢筆錄、報案三聯單在卷可佐，是上訴人甲○○
      此處辯詞，尚屬有據，並無其他積極證據可證明上訴人甲
      ○○是預藏該扣案大型水果刀而預謀殺死被害人。
（五）至於上訴人甲○○於本件案發當時，其有無責任能力，是
      否處於心神喪失或精神耗弱之狀態乙節，雖上訴人以心神
      喪失或精神耗弱之前詞置辯，並提出長庚紀念醫院診斷證
      明書1 紙以為佐證，惟上訴人甲○○經原審送行政院國軍
      退除役官兵輔導委員會高雄榮民總醫院（下稱高雄榮總）
      為精神鑑定之結果，認：「因被告於案發後投案前又在外
      飲用半瓶高梁酒，故無法依據被告於警備隊所為之酒測濃
      度來推測其犯案當時之酒精濃度。被告因擔憂自己遭太太
      丟下後成為獨居老人及懷疑太太外遇等因素及本身人格特
      質，起殺人動機。事發當時，被告曾想服用藥物自殺，且
      迅即逃離現場，顯示被告瞭解殺人行為之後果，事後，被
      告可以清楚描述該事件發生之原因及過程，顯示其殺人當
      時之神智清楚，處於有意識之行為狀態。被告雖有憂鬱症
      之診斷，但此殺人事件主要呈現被告性格上之特徵，包括
      自戀傾向、自我中心、不信任、衝動、缺乏同理心，固然
      被告在酒後之衝動控制力變差，但被告雖知此一狀況，仍
      經常酗酒，並多次在酒後有暴力行為，終至發生此殺人事
      件。綜合上述，被告於93年5 月10日殺人時之精神狀態，
      應未達『心神喪失』或『精神耗弱』之狀態」，此有該院
      93 年10 月22日高總精字第0930012299號函及函附之精神
      狀況鑑定書在卷可稽，是上訴人平時雖患有憂鬱症及酒精
      依賴症，並於案發前後有飲酒之情形，但其於本件案發當
      時非無責任能力，亦堪認定。又本院審理時經依指定辯護
      人本院公設辯護人聲請再將上訴人甲○○送高雄地區精神
      專科醫院高雄市立凱旋醫院鑑定，亦認上訴人甲○○犯案
      當時之精神狀態未達精神耗弱或心神喪失之程度，此有高
      雄市立凱旋醫院94年6 月30日高市凱醫成字第0940003463
      號函送之鑑定書可稽（見本院卷第103 至111 頁）。查上
      訴人甲○○於法院審理中，均能清楚描述其持刀殺害被害
      人之原因及過程（僅砍殺被害人幾刀部分稱無法記憶），
      並於案發後亦知騎乘機車逃離現場，顯然瞭解殺人之嚴重
      性、後果，且其尚有相當之行為操控力（蓋被告案發後尚
      能騎乘機車），是上開鑑定之結論應屬正確，上訴人甲○
      ○於犯案當時之精神狀態未達精神耗弱或心神喪失之程度
      ，應堪認定。
    綜上所述，該扣案大型水果刀，其刀柄長12公分，刀刃長24
    .5 公 分，刀刃寬於近端達3.6 公分（24公分處）、3.5 公
    分（20公分處）、3.2 公分（15公分處）、2.8 公分（10公
    分處）、2.2 公分（5 公分處），該大型水果刀十分鋒利，
    具有相當之殺傷力，而被害人遭上訴人甲○○砍殺之傷口，
    全身上下多達20處，其傷勢甚為嚴重，足見上訴人甲○○有
    殺人犯意，又經高雄榮民總醫院及高雄市立凱旋醫院2 家醫
    院鑑定，均認為上訴人甲○○於犯案當時之精神狀態未達精
    神耗弱或心神喪失之程度，事證明確，其殺人犯行已堪認定
    。
二、核上訴人甲○○所為，係犯刑法第271條第1 項之殺人罪。
三、原審適用刑法第271 條第1 項、第37條第1 項、第38條第1
    項第2 款規定，並審酌上訴人甲○○僅因細故與被害人陳蔡
    千惠發生爭吵，竟持刀砍殺被害人，造成被害人死亡、被害
    人家屬永遠痛失親人無法彌補之後果，犯罪情節實為重大，
    且砍殺被害人多刀，造成被害人全身上下多達20處深淺不一
    之傷口，顯見其殺意之堅、犯罪手段之兇殘，且罔顧其與被
    害人結褵多載之情，復參以其先前即有家庭暴力之紀錄，有
    其與被害人、兒子陳弘鑫於86年10月7 日之撤銷告訴書、和
    解書在卷可證，仍不知檢討反省，反變本加厲，終至本件不
    幸發生，又念其長年患有憂鬱症、酒精依賴症，導致自我控
    制能力不佳，並因而肇生本件殺人犯行等一切情狀，量處無
    期徒刑，並依刑法第37條第1 項規定，宣告褫奪公權終身。
    扣案之大型水果刀1 把，為上訴人甲○○所有供犯罪所用之
    物，業據上訴人甲○○陳明在卷，依刑法第38條第1 項第2
    款規定予以宣告沒收。經核原判決認事用法並無不合，量刑
    亦屬適當，上訴人甲○○上訴指摘原判決量刑過重，為無理
    由，應予駁回。
據上論結，應依刑事訴訟法第368 條，判決如主文。
本案經檢察官陳國全到庭執行職務。
中　　華　　民　　國　　94　　年　　9 　　月　　27　　日
                  刑事第六庭    審判長法  官  王憲義
                                      法  官  李淑惠
                                      法  官  張盛喜
以上正本證明與原本無異。
如不服本判決應於收受本判決後10日內向本院提出上訴書狀，其
未敘述上訴理由者，並得於提起上訴後10日內向本院補提理由書
狀（均須按他造當事人之人數附繕本）「切勿逕送上級法院」。
中　　華　　民　　國　　94　　年　　9 　　月　　29　　日
　　　　　　　　　　　　　　　　　　　書記官  林明威
附錄本件判決論罪科刑法條：
刑法第271條第1項
殺人者，處死刑、無期徒刑或10年以上有期徒刑。
